臺灣高等法院臺南分院民事判決　九十一年度上易字第七號　　Ｋ
　　　上　訴　人　華南商業銀行股份有限公司
　　　法定代理人　甲　○　○
　　　訴訟代理人　丁　○　○
　　　　　　　　　乙　○　○
　　　　　　　　　戊　○　○
　　　被 上 訴人　己　○　○.
　　　訴訟代理人　庚　○　○
　　　被 上 訴人　丙　○　○.
右當事人間請求給付借款事件，上訴人對於中華民國九十年十月十九日台灣台南地方
法院九十年度訴字第七四二號第一審判決提起上訴，本院判決如左：
    主    文
原判決廢棄。
被上訴人應連帶給付上訴人新台幣壹佰萬元，及自民國八十九年十月十六日起至清償
日止，按週年利率百分之九．０二五計算之利息，並自八十九年十一月十七日起至清
償日止，其逾期在六個月以內者，按上開利率百分之十，逾期超過六個月者，按上開
利率百分之二十計付違約金。
第一、二審訴訟費用由被上訴人連帶負擔。
    事    實
壹、上訴人方面：
一、聲明：(一)原判決廢棄。(二)右廢棄部分，被上訴人等應連帶給付上訴人新台幣（下
    同）一百萬元，及自民國八十九年十月十六日起至清償日止，按週年利率百分之
    九點０二五計付之利息，並自八十九年十一月十七日起至清償日止，其逾期在六
    個月以內者，按上開利率百分之十，逾期超過六個月者，按上開利率百分之二十
    計付之違約金。(三)第一審、第二審訴訟費用由被上訴人連帶負擔。
二、陳述：除與原判決記載相同者，茲引用外，另補稱略以：
（一）被上訴人庚○○於八十七年十月三十日即夥同被上訴人己○○、丙○○向上訴
      人聲請借款一百萬元整，三人均在親自簽妥授信約定書、借據，約定嗣後往來
      印鑑後，上訴人依約將款項撥入庚○○帳戶供其提領，此過程為被上訴人等所
      不爭。
（二）嗣被上訴人庚○○（即借款人）於八十九年九月十六日邀同其餘被上訴人為連
      帶保證人，向上訴人借款一百萬元，約定於九十年三月十六日到期借款本金一
      次償還，利息按年率百分之九．０二五計算並按月計付；其逾期在六個月以內
      者，按上開利率百分之十，逾期超過六個月者，按上開利率百分之二十計付違
      約金。而依據被上訴人庚○○之存款交易明細表顯示，其於八十九年九月十五
      日，親自匯款五十萬元存入戶頭，當日清償借款之本息，因此，被上訴人庚○
      ○、己○○辯稱對整個過程不知情云云，應係諉責之詞。詎被上訴人僅繳納利
      息至八十九年十月十六日止，於上開借款到期後，上訴人屢經催討，迄未清償
      ，計尚積欠上訴人一百萬元，及自八十九年十月十六日起至清償日止，按週年
      利率百分之九．０二五計付之利息，並自八十九年十一月十七日起至清償日止
      ，其逾期在六個月以內者，另按上開利率百分之十，逾期超過六個月者，按上
      開利率百分之二十計付之違約金。
（三）被上訴人等親自簽立之授信約定書第十四條約定，為便於嗣後被上訴人與上訴
      人一切受信往來（含保證行為），被上訴人同意，除另有約定外，憑留存印鑑
      式樣蓋（簽）於受（授）信契據，即生效力。因此，被上訴人等蓋於系爭借據
      上之約定印鑑，自應為被上訴人等真正之意思表示，自不能以被上訴人等之間
      任何事由，對抗善意的上訴人。按私文書經本人或代理人簽名、蓋章者，推定
      為真正，修正前之民事訴訟法第三五八條第一項定有明文。又印章由自己蓋用
      ，或由有權使用之人蓋用為常態，由無權使用之人蓋用為變態，故主張變態事
      實之當事人，應就此負舉證責任，最高法院七十四年度台上字第二一四三號判
      決亦可資參照。被上訴人等就蓋於系爭借據上之印鑑之真正並不爭執，被上訴
      人等主張印鑑遭盜蓋（事實為渠等主動交付），自應對此變態事實為舉證，然
      被上訴人等對此未能提出任何證明，其辯詞自是事後狡辯而已。
（四）再按「由自己之行為表示以代理權授與他人或知他人表示為其代理權而不為反
      對之表示者，對於第三人應負授權人責任」民法第一百六十九條訂有明文，被
      上訴人於原審時供述，其於對保及開戶後將存摺、印鑑及身份證交予被上訴人
      丙○○，顯示被上訴人等間有代理權授受之事實，自應負授權人之責任。查被
      上訴人等親自簽立之授信約計畫第二條約定，「立約人於名稱、組織、章程內
      容、留存印鑑、代表人、代表人權限範圍或其他足以影響貴行權益變更情事發
      生時，應即以書面將變更情事通知貴行，並辦妥變更或註銷留存印鑑之手續，
      於未為前項通知及變更或註銷留存印鑑手續前，與責行所為之交易，立約人均
      願負其責任」，被上訴人等均具高中學歷，應知授信印鑑是非常重要憑證，要
      妥慎保管，渠等竟輕忽將如此重要之印鑑及存摺交付他人，日後改變主意時，
      亦不依照約定，變更或註銷印鑑，致上訴人道受嚴重損失，渠等縱無通謀詐欺
      情事，亦有惡意及重大過失，依民法及相關法律規定，惡意或重大過失者，即
      不得享有法律上之權利，自然應負完全責任。
（五）再論被上訴人等申請之貸款，為短期授信，期限只有六個月，銀行為便於工商
      企業、社會大眾資金週轉及理財需要，均以額度方式承作，借款人在額度範圍
      內，需錢時隨時借，有錢時隨時還，因此才有您約定印鑑放款之改良，此為因
      應現今社會大量交易必要措施，如在交易雙方已有約定憑印鑑為憑即可完成之
      交易，如再苛求上訴人於放款時，需請當事人親自辦理或查證當事人之真意，
      此論點如果成立，不但違反雙方契約，違反私法自治精神，以一件放款借保人
      不下十餘人，每家銀行分行每日接受上百筆放款聲請，臺灣每天要多少人在銀
      行排隊等著確認其真意，此論點如果成立，則現今社會委託代書辦理不動產登
      記，委託律師代理訴訟等非本人辦理之為違法，社會秩序將為之大亂，經濟將
      倒退數百年。原審不察，誤信被上訴人等為之判決，實屬違誤。
（六）本案上訴人依據被上訴人等蓋有與約定印鑑相符之借據，並將借款金額撥入被
      上訴人庚○○之存款帳戶，憑存摺及取款印鑑提款，整個過程上訴人已盡善良
      管理人之責任。依前述，兩造間之借貸契約關係應係成立，被上訴人等仍應就
      全部借款負連帶清償責任，原審法院未予詳查，即遽為上訴人敗訴之判決，其
      認事用法顯有未洽。
三、證據：除援用第一審所提證據外，補提被上訴人等簽立之借據一紙、授信約定書
    三紙、委任書、言詞辯論筆錄、存款交易明細表、匯入匯款備查簿影本各一份為
    證。
乙、被上訴人己○○、庚○○方面：
一、聲明：求為判決：(一)上訴駁回。(二)第二審訴訟費用由上訴人負擔。
二、陳述：除與原判決記載相同者，茲引用外，另補稱略以：
（一）證人林秀華既未看到被親自簽名蓋章，亦未查詢該印文確係被上訴人庚○○親
      自加蓋，其並不能證明被上訴人庚○○確有在系爭借據上親自簽名蓋章，尚難
      以被上訴人庚○○有於八十七年十月三十日使用同一印鑑蓋於原告之授信約定
      書上，即據以認定系爭借據之印文係被上訴人庚○○親自所為，又系爭借據上
      被上訴人庚○○之簽名與授信約定書上之簽名，二者格式明顯不同，此為上訴
      人所不否認，被上訴人庚○○究有無與上訴人達成借貸之意思表示合致，即屬
      可疑。
（二）本件僅憑被上訴人庚○○曾將印章交付予被上訴人丙○○之事實，尚難認被上
      訴人庚○○有授權系爭借貸契約之訂立，是上訴人與被上訴人庚○○間就系爭
      借貸是否有意思表示合致，尚屬無法證明。
三、證據：援用第一審所提證據。
丙、被上訴人丙○○方面：未於言詞辯論期日到場，亦未提出書狀為任何聲明及陳述
    。
    理    由
一、按民事訴訟法第三百八十五條第一項規定，言詞辯論期日當事人之一造不到場者
    ，得依到場當事人之聲請，由其一造辯論而為判決。經查，被上訴人丙○○未於
    言詞辯論期日到場，核無民事訴訟法第三百八十六條所列各款情形，爰依上訴人
    之聲請，由其一造辯論而為判決。
二、本件上訴人起訴主張：被上訴人庚○○於八十九年九月十六日邀同被上訴人丙○
    ○、己○○為連帶保證人，向上訴人借款一百萬元，並約定借款期間至九十年三
    月十六日止，借款本金一次償還，利息按週年利率百分之九．０二五計算並按月
    計付；其逾期在六個月以內者，按上開利率百分之十，逾期超過六個月者，按上
    開利率百分之二十計付違約金，詎上開借款到期，上訴人屢次催討，迄未清償，
    被上訴人僅繳納利息至八十九年十月十六日止，依法被上訴人應負連帶給付責任
    等語。
三、被上訴人庚○○、己○○則以：系爭借據上被上訴人庚○○、己○○之簽名非其
    二人本人所簽署，對借據上被上訴人庚○○、己○○之印文，承認係真正，但否
    認非其二人親自蓋用，且從未曾同意被上訴人丙○○或其他任何人使用該印章，
    該印文確係因被上訴人丙○○或其他人盜用印章所致。被告庚○○、己○○分別
    堅決否認曾於八十九年九月十六日向上訴人借款一百萬元及為連帶保證人，被上
    訴人丙○○未經其二人之同意，而盜蓋被上訴人庚○○、己○○之印鑑於借據之
    法律行為，當然不得視為被上訴人庚○○、己○○之代理人。又授信約定書僅係
    補充借據之一般性共通條款。既曰補充，顧名思義，補充條款僅在借據（借款契
    約）存在及有效之前提下，始能發揮補充之作用；反之，則根本無適用補充條款
    之餘地。否則，即為倒果為因之辯證。上訴人之主辦本件借款職員明知被上訴人
    庚○○、己○○本人均未出面，依善良管理人之注意標準，至少應打通電話向本
    人求證或要求被上訴人丙○○請被上訴人庚○○、己○○本人出面，以確認本人
    是否真有借款或保證之意思。以八十九年九月十六日之借款過程與八十七年十月
    三十日之借款過程相比較，八十七年十月三十日上訴人要求本人到場，並親自在
    借據上簽名並核對身分證正本以確認非冒名行騙，為何八十九年九月十六日不再
    要求本人到場，並親自在借據上簽名並核對身分證正本以確認非冒名行騙？借款
    一百萬元是一件重大的事情，而請本人出面或打通電話向本人求證是一件易如反
    掌的事，上訴人之主辦職員竟故意不讓本人知道借款一事。據被上訴人庚○○事
    後探知被上訴人丙○○與上訴人之某分行經理、襄理等主管交情匪淺，雙方恐有
    利益交換，否則不會明知被上訴人丙○○本人並不符合信用（無擔保）貸款」之
    條件，且明知被上訴人庚○○、己○○是「人頭」，又明知被上訴人庚○○、己
    ○○本人未曾於八十九年九月十六日出現在上訴人之該分行，亦未曾於八十九年
    九月十六日親自簽名於該借據，被上訴人庚○○、己○○之印鑑章憑肉眼根本無
    法辨識，在借款人庚○○與連帶保證人己○○均未出現且庚○○、己○○之簽名
    與八十七年十月三十日之對保簽名明顯不一致之嚴重瑕疵等事實，而仍借款給被
    上訴人丙○○，上訴人亦未曾交付一百萬元給被上訴人庚○○本人，嗣後被上訴
    人庚○○亦未曾收到任何催討通知，更未曾繳納過上開借款之利息等語資為抗辯
    。
四、查上訴人主張被上訴人庚○○於八十七年十月三十日即夥同被上訴人己○○、丙
    ○○向上訴人聲請借款一百萬元，三人均在親自簽妥授信約定書、借據，業據上
    訴人提出八十七年十月三十日及三十一日之授信約定書約三件為證，並為被上訴
    人庚○○、己○○自認在卷，自足採信為真實。又系爭八十九年九月十六日之一
    百萬元之借據，其上庚○○、己○○之印文，被上訴人庚○○、己○○均自認與
    前開授信約定書上之印文相同，但否認為其二人親自蓋用或經其二人同意而蓋用
    ，而上開八十九年九月十六日之借款一百萬元確已轉帳入庚○○之戶頭，有轉帳
    支出傳票二紙、存款往來明細表一件可證，被上訴人庚○○對此部分亦不否認，
    堪信為真。至於被上訴人丙○○未到場爭執，且借據上蓋用之其印文復與授權書
    上者相同，而全部借款事宜復均由被上訴人丙○○所為，其自應負本件借款之連
    帶保證償還責任，乃為明確之事實。是本件應審究者為借據上蓋有被上訴人庚○
    ○、己○○印鑑印文，但非其二人簽章，其效力是否及於其二人？
五、按蓋章與簽名生同等效力，民法第三條第二項定有明文，次依私文書經本人或其
    代理人簽名、蓋章者，推定為真正，民事訴訟法第三百五十八條第一項亦定有明
    文。又印章由自己蓋用，或由有權使用之人蓋用為常態，由無權使用之人蓋用為
    變態，故主張變態事實之當事人，應就此負舉證責任（最高法院七十四年度台上
    字第二一四三號民事判決參照）。查依被上訴人庚○○、己○○所承認分別於八
    十七年十月三十日、同月三十一日簽立予上訴人之授信約定書第二條「立約人於
    名稱、組織、章程內容、留存印鑑、代表人、代表人權限範圍或其他足以影響貴
    行權益變更之情事發生時，應即以書面將變更情事通知貴行，並辦妥變更或註銷
    留存印鑑之手續，於未為前項通知及變更或註銷留存印鑑手續前與責行所為之交
    易，立約人均願負其責任」，第十四條約定「為便於嗣後被上訴人與上訴人一切
    受（授）信往來（含立約人之保證行為），立約人同意，除另有約定外，憑後列
    留存印鑑式樣蓋（簽）於受（授）信契據，即生效力」。而被上訴人庚○○、己
    ○○留存於上訴人之印鑑僅如系爭借據上之印文，並無留存簽名式樣，有上開授
    信約定書二紙及所附印鑑在卷可稽（見本院卷第七、八頁），則上訴人主張系爭
    借款借據上之印文與被上訴人留存上訴人上開授信約定書之印鑑章相符而予放款
    ，依上開法則應屬正當交易行為，被上訴人庚○○、己○○主張其二人之印鑑章
    經人盜蓋印文於系爭借據上，然為上訴人所否認，依上開判決之旨自應由其負舉
    證責任，但被上訴人庚○○、己○○並無法舉證以實其說，其二人主張被盜蓋印
    文一節即無從採信。
六、再按「由自己之行為表示以代理權授與他人或知他人表示為其代理權而不為反對
    之表示者，對於第三人應負授權人責任」民法第一百六十九條前段復定有明文。
    經查，被上訴人庚○○於原審時供承，其於對保及開戶後將存摺、印鑑及身份證
    交予被上訴人丙○○（見原審卷第七二頁），被上訴人己○○亦承認有簽授信約
    定書，於本院審理人被上訴人庚○○、己○○復承認系爭印章係委託丙○○代刻
    ，用來借八十七年的借款，辦畢後就一直沒有拿回來（見本院卷第卅七頁），顯
    示被上訴人等間確有上開表見代理之事實，則退而言之，如前開五之論證仍有不
    足，但依民法第一百六十九條第一項規定，被上訴人庚○○、己○○之上開行為
    自應負授權人之責任，即應負連帶償還本件借款之責任。
七、從而，上訴人依借貸及連帶保證之法律關係請求被上訴人三人連帶給付一百萬元
    ，及自八十九年十月十六日起至清償日止，按週年利率百分之九．０二五計算之
    利息，並自八十九年十一月十七日起至清償日止，其逾期在六個月以內者，按上
    開利率百分之十，逾期超過六個月者，按上開利率百分之二十計付違約金，為有
    理由，應予准許。原審疏未審酌上情而為上訴人敗訴之判決，尚有未洽，上訴意
    旨指摘原判決不當，求予廢棄改判，為有理由，爰由本院予以廢棄，改判如主文
    第二項所示。
八、據上論結，本件上訴為有理由，依民事訴訟法第三百八十五條第一項前段、第四
    百五十條、第七十八條、第八十五條第二項，判決如主文。
中　　　華　　　民　　　國　　九十一　　年　　　三　　　月　　　十九　　日
　　　　　　　　　　　　　　　　　　臺灣高等法院臺南分院民事第三庭
~B1審判長法官　林　　輝　　雄
~B2　　　法官　徐　　宏　　志
~B3　　　法官　王　　明　　宏
右為正本係照原本作成。
不得上訴。
中　　　華　　　民　　　國　　九十一　　年　　　三　　　月　　二十二　　日
                                        法院書記官　侯　　瑞　　富
